【裁判字號】    95,交聲,102
【裁判日期】    950322
【裁判案由】    聲明異議
【裁判全文】
臺灣高雄地方法院刑事裁定             95年度交聲字第102號
原處分機關  高雄市政府
異  議  人  甲○○
即受處分人
上列受處分人因聲明異議案件，對於高雄市政府95年1 月12 日
所為之處分（原處分案號：高市府交裁字第裁32-N00000000號）
，聲明異議，本院裁定如下
    主  文
原處分撤銷。
甲○○不罰。
    理  由
一、原處分意旨略以：異議人即受處分人甲○○駕駛車牌號碼
    TN-3972 號自用一般小貨車於民國92年1 月6 日12時25分許
    ，在高雄縣區○道路（鳳山市○○○○○路口），有未領有
    駕駛執照駕車之違規行為，經高雄縣政府警察局交通警察隊
    員警當場掣單舉發，嗣原處分機關即高雄市政府復以異議人
    之上述違規事實明確，乃依道路交通管理處罰條例第21條第
    1 項第7 款之規定，裁處異議人罰鍰新臺幣（下同）12,000
    元。
二、本件異議意旨略以：異議人曾於92年間因遺失國民身分證於
    92年2 月8 日申請補發。舉發通知單所載之TN-3972 號自用
    一般小貨車並非異議人所有，舉發之事實，異議人不能承認
    ，爰不服本裁處，提起本件異議等語。
三、經查：
    (1)原處分於95年1 月18日送達異議人高雄市前鎮區復興新巷
      27號5 樓住處，有送達回執1 紙附卷可憑。異議人於法定
      期間內即同年1 月24日向原處分機關提出聲明異議，本件
      異議程式上合法，核先敘明。
    (2)按行政行為應受法律及一般法律原則之拘束；行政行為，
      非有正當理由，不得為差別待遇，為行政程序法第4條、
      第6條分有明文。又平等原則為行政法之一般法律原則，
      係由憲法第7 條所衍生，也稱為禁止差別待遇原則，意指
      行政權的行使，不論在實體上或程序上，相同事件應為相
      同處理，非有合理的正當理由，不得為差別待遇，此落實
      在行政法之具體表現即同法第6 條之規定；並由憲法第7
      之平等原則亦導出「禁止恣意原則」意指在行政的領域裡
      ，行政機關在作成決定之際，僅能依事理的觀點為行為，
      而且其所作成的一切處置，均應與其所擬規制的實際狀態
      相當，此處所謂之「恣意」是指任性，專斷毫無標準且隨
      個人好惡之決定，而禁止恣意原則，不僅禁止故意的恣意
      行為，復禁止任何客觀上違反憲法基本精神及事物本質行
      為，因此，所謂恣意，實際上等同於欠缺適當的、充分的
      事理上理由。次按違反道路交通管理事件行為人，未依規
      定自動繳納罰鍰，或未依規定到案聽候裁決，處罰機關應
      於舉發違反道路交通管理事件通知單送達2 個月內依標準
      表逕行裁決之，違反道路交通管理事件統一裁罰標準及處
      理細則第44條第1 項定有明文。此項規定顯係主管機關即
      交通部與內政部為補充前揭道路交通管理處罰條例漏未對
      處罰機關於受理違反道路交通管理事件裁決時效所為之補
      充性質行政命令，然因該細則第44條第1 項並未規定處罰
      機關違反「2 個月」期間之規定時，有失權之效果，故解
      釋上該規定屬訓示之規定，惟處罰機關仍不得恣意違反上
      開「2 個月」之期間，如處罰機關遇有違反道路交通管理
      事件行為人，未依規定自動繳納罰鍰，或未依規定到案聽
      候裁決時，未依上開行政命令之規定於舉發違反道路交通
      管理事件通知單送達2 個月內依標準表逕行裁決，竟無故
      延宕數年後始加以裁決，致使受處分人對違規之事實有爭
      執時，因時間之經過，致未能即時、適時提出有利之證據
      ，而蒙受重大之不利益，此處罰機關無故延宕達數年之始
      逕行裁決之行為，即屬恣意行為。
    (3)本件異議人未領有駕駛執照，仍於92年1 月6 日12時25分
      許，駕駛車牌號碼TN-3972 號自用一般小貨車之違規之違
      規事實，固有高雄縣政府警察局高警交字第N00000000號
      舉發違反道路交通管理事件通知單卷可稽。是依上開舉發
      單所載，該違反處罰條例之行為係92年1 月6 日，惟本件
      原處分機關自上開違規行為逾3 年，即遲至95年1 月21日
      始為對前揭違規案件作出裁決，亦有卷附違反道路交通管
      理事件裁決書可稽，顯逾上開違反道路交通管理事件統一
      裁罰標準及處理細則第44條第1 項裁決期限之規定且屬情
      節重大，末經本院遍閱全卷亦難認原處分機關此番延宕有
      何正當、合理之理由，則原處分機關對異議人所為之裁決
      顯已違反行政程序法第6 條所揭櫫之平等原則而違反情節
      重大，是其處分亦難認屬合法。
    (4)按國家刑罰權對於情節較重等刑事犯罪行為，尚且有時效
      之規定，行政秩序罰均屬輕微之違法行為，豈有永久追訴
      處罰之理？再者，行政罰法業於94年1 月14日經立法院三
      讀通過，並於94年2 月5 日公布，雖生效日為95年2 月5
      日，惟觀之行政罰法第27條第1 項「行政罰之裁處權，因
      3年期間之經過而消滅」之規定及參照該條立法意旨係有
      關行政罰裁處權時效之規定。按行政罰裁處權之行使與否
      ，不宜懸之過久，而使處罰關係處於不確定狀態，影響人
      民權益，惟亦不宜過短，以免對社會秩序之維護有所影響
      ，爰於第1 項定其消滅時效為3 年。第2 項並就時效之起
      算點加以明定，以杜紛爭。是此，原處分機關對於違反道
      路交通管理事件行為人，其是否行使裁罰權，實不宜久懸
      不決，而使處罰關係處於不確定狀態，致影響人民權益。
      行政罰法雖於95年2 月5 日施行，而本件違規時間及裁決
      時間均在該法施行之前，該法第45條之規定，並無該法之
      適用，然仍參照該法第27條有關行政罰裁處權時效之法理
      ，以審酌主管機關之處分。
   (5)綜上所述，原處分機關對本件之裁罰期限既違反主管機關
     所定違反道路交通管理事件統一裁罰標準及處理細則第44
     條第1 項之規定，亦屬違反行政程序法第6 條所定平等原
     則之規定且情節重大。從而，原處分機關對異議人所為之
     裁處，即非適法，應認為本件異議為有理由，爰撤銷原處
     分，並另為受處分人不罰之諭知。
四、據上論斷，應依道路交通案件處理辦法第20條，裁定如主文
    。
中    華    民    國    95    年    3     月    22    日
                  交通法庭      法  官  陳宛榆
以上正本證明與原本無異。
如不服本裁定應於送達後5日內向本院提出抗告狀。
中    華    民    國    95    年    3     月    22    日
                                書記官  劉企萍


司法院資訊處製作；財團法人民間司法改革基金會備份。
